【裁判字號】    96,上國易,6
【裁判日期】    970423
【裁判案由】    國家賠償
【裁判全文】
臺灣高等法院高雄分院民事判決         96年度上國易字第6號
上  訴  人  交通部公路總局第三區養護工程處
法定代理人  甲○○
訴訟代理人  陳景裕律師
            鄭美玲律師
            王伊忱律師
被上訴人    乙○○
訴訟代理人  林春華律師
上列當事人間請求國家賠償事件，上訴人對於民國96年9 月10日
台灣屏東地方法院95年度國字第4 號第一審判決提起上訴，本院
於97年4月9日言詞辯論終結，判決如下：
    主      文
上訴駁回。
第二審訴訟費用由上訴人負擔。
    事實及理由
一、被上訴人起訴主張：上訴人為屏東縣獅子鄉○○ ○道路養護
    主管機關，被上訴人父親楊清祥於民國94年10月31日22時10
    分許，駕駛被上訴人所有車牌號碼XC-5919 號自用小客車（
    下稱系爭車輛）行經該路段461 公里處（下稱系爭路段），
    因海棠颱風造成路面塌陷由上訴人施工修復尚未完工，上訴
    人於夜間竟疏未設置警示燈或反光號誌以促行經車輛注意，
    亦因該路段未裝設照明設備，致楊清所駕駛系爭車輛自塌陷
    路基翻落路面後起火燃燒並當場死亡。又被上訴人因楊清祥
    死亡支出殯葬費用新台幣（下同）51萬3,200 元，系爭車輛
    因起火燃燒已不堪使用，於毀損前價值為20萬元，上訴人自
    應賠償被上訴人前開費用。另死者楊清祥為被上訴人父親，
    因上訴人過失行為致被上訴人與楊清祥天人永隔，併請求37
    0 萬元精神慰撫金等情。求為命上訴人應給付被上訴人441
    萬3,200 元及自聲請追加狀繕本送達翌日即95年10月27日起
    至清償日止，按週年利率5%計算之利息（原審判決上訴人應
    給付被上訴人30萬0,075 元及其利息，而駁回被上訴人其餘
    請求，被上訴人就敗訴部分未據聲明不服）。被上訴人於本
    院答辯聲明：(一)上訴駁回。(二)第二審訴訟費用由上訴人負擔
    。
二、上訴人則以：上訴人為台9 線道路主管機關，前開道路在44
    5 公里至470 公里間之路段，前因海棠颱風來襲造成40餘處
    坍方。於修復期間上訴人在每處道路坍方缺口前、後均設置
    有混凝土塊護欄封閉坍方缺口，並設置有警示帶、交通錐及
    車輛改道反光拒馬標示牌，另沿線每隔500 公尺左右亦均設
    有路基缺口、請小心駕駛之警告標誌，並於台1 線及台26線
    轉台9 線路口設置南迴公路多處路段單線雙向通車請減速慢
    行之警告標誌及LED 電子看板警告字幕以加強提醒用路人行
    車應小心注意。又依楊清祥翻落地點所示，當時楊清祥應已
    閃避該道路之坍方缺口，並沿護欄繼續行駛，卻因不明原因
    以致由該坍方缺口之中段堆積土堆處跌落，則楊清祥當時應
    已發覺該路段有坍方塌陷之情形，否則楊清祥應該係直接正
    向衝落該坍方缺口處，足見上訴人就系爭路段養護施工，已
    盡相當之注意義務，就楊清祥所駕駛系爭車輛行經系爭路段
    自坍陷路面翻落，並無過失。又依火災原因調查報告書所示
    ，系爭車輛翻落路面後起火燃燒，起火處位於系爭車輛右側
    前座腳踏板處附近，起火原因以明火引燃造成火災之可能性
    最大，因撞擊後引燃之可能性似可排除，則本件火燒車事故
    與上訴人就系爭路段之管理並無相當因果關係。再依上訴人
    楓港工務段所製作之94年度公路平均每日交通量調查資料表
    所示，系爭路段往北方之每日車輛數合計為2,872 輛，未達
    台灣省公路橋樑隧道照明設備裝設要點所規定之路燈設置標
    準，故上訴人雖未於系爭路段設置路燈亦無設置管理上之缺
    失。退步言之，縱認上訴人就系爭路段管理有缺失，然楊清
    祥未依道路警告標誌行駛，亦未隨時警戒前方而不慎跌落坍
    方並因明火引燃造成火災，其對於本件事故發生與有重大過
    失，依民法第217 條第1 項規定，上訴人損害賠償責任亦應
    免除。又原審准殯葬費用27萬5,250 元及精神慰撫金70萬元
    太高等語，資為抗辯，並於本院聲明：(一)原判決不利於上訴
    人部分廢棄。(二)上開廢棄部分，被上訴人在第一審之訴及假
    執行之聲請均駁回。(三)第一、二審訴訟費用由被上訴人負擔
    。
三、兩造不爭執事項：
  (一)台9 線維護管理機關為上訴人，被上訴人父親楊清祥於94年
    10月31日22時10分許駕駛被上訴人所有系爭車輛行經系爭路
    段時，因道路路基坍陷，系爭車輛自坍陷路基翻落路面，嗣
    系爭車輛起火燃燒，楊清祥因大面積燒燙傷當場死亡。
  (二)台灣屏東地方法院檢察署94年恆相字第96號卷附之道路交通
    事故現場圖、車號查詢汽車車籍、相驗屍體證明書、鑑定驗
    斷書。
四、兩造爭執事項：(一)上訴人就系爭路段管理是否有欠缺？楊清
    祥是否與有過失？(二)林清祥死亡與上訴人系爭路段管理欠缺
    是否有因果關係？(三)被上訴人得請求上訴人賠償之金額為若
    干？茲分述如下：
  (一)上訴人就系爭路段管理是否有欠缺？楊清祥是否與有過失？
  1.按公有公共設施因設置或管理有欠缺，致人民生命、身體或
    財產受損害者，國家應負損害賠償責任，國家賠償法第3 條
    第1 項定有明文。又管理之路段既留有坑洞未能及時修補，
    又未設置警告標誌，足以影響行車之安全，已不具備通常應
    有之狀態及功能，即係公共設施管理之欠缺，人民因此受有
    身體或財產之損害，自得依國家賠償法第3 條第1 項及第9
    條第2 項規定請求負賠償責任（最高法院73年台上字第3938
    號判例參照）。再道路因施工、養護或其他情況致交通受阻
    應視需要設置各種標誌或拒馬、交通錐等，夜間應有反光或
    施工警告燈號，必要時並應使用號誌或派旗手管制交通。前
    項各種交通管制設施，施工單位應於道路施工前，依施工狀
    況審慎規劃，俟裝設完成後，始得動工。用於視距不良之雙
    車道路段，其中一向行車路面阻斷者，其佈設圖例如附件一
    所示，道路交通標誌標線號誌設置規則第145 條第2 款定有
    明文；次按汽車行駛時，駕駛人應注意車前狀況，並隨時採
    取必要之安全措施，道路交通安全規則第94條第3 項亦定有
    明文。
  2.系爭路段位於台9 線上由屏東縣楓港往台東方向，因海棠颱
    風來襲，造成道路路面塌陷，於訴外人楊清祥駕駛系爭車輛
    行經前開路段時，系爭路段仍在修復中，有現場照片可按。
    又依事故發生次日處理員警李榮華所拍攝之照片（屏東地方
    法院檢察署94年恆相字第96號卷宗第17至20頁）所示，系爭
    路段西側即楊清祥行駛方向擺放有3 塊水泥護欄、東側擺放
    有2 塊水泥護欄，西側水泥護欄間並擺放1 張車道改道指示
    標誌，坍陷地基北側則拉有一條綁附紅色三角旗幟之繩索，
    參以證人李榮華證稱：事故發生當日伊是第一個到現場，有
    人路過現場打電話到派出所，說有車子在那邊掉下來，伊當
    時人在派出所，所以就到現場去，從派出所到現場大約五分
    鐘的車程，到達現場看到坍塌的路段有擺設三角紅旗、西面
    有3 個水泥護欄，東面有2 個，護欄前面有擺設「車輛改道
    」的指示標誌，前面約50公尺處也有擺設「前有坍方，車輛
    慢行」的標誌，現場還有三角錐，就在護欄的旁邊，擺設幾
    個沒有印象。伊第2 天拍攝的照片，現場沒有移動過，現場
    無警示燈，警示燈是在第2 天拍攝的時候才有擺設的。死者
    掉落地點前方50公尺處開始為S 型路段，在該路段都沒有照
    明設備，現場有從死者駕駛的方向來看不記得有幾個三角錐
    ，車輛改道的指示牌子距離第2 個護欄大約1 公尺左右，第
    1 個水泥護欄到第2 個水泥護欄大約1 公尺，事故發生時現
    場並未拉黃色警示線，現場有紅旗線，因施工之故，開車要
    接近約10公尺左右才看得見，系爭車輛前後均無撞擊痕跡，
    現場黃色警示線，是案發後我才拉設的警示線等語（原審卷
    第108 至111 頁），可知系爭路段屬於S 型彎道，夜間視距
    不良；另參以附件所示之佈設圖例及現場照片，足見本件事
    故發生之際，系爭路段除未於夜間安裝施工警告燈號、坍陷
    路基左側擺放交通錐，亦未於適當距離擺設車輛慢行車輛改
    道之活動型拒馬而致楊清祥於行經系爭路段時，因警示燈示
    不足，至發現路基坍陷改道之時，又因上訴人所設置改道安
    全距離不足及坍陷路基左側未擺放交通錐，促請行經系爭路
    段駕駛車輛注意路基坍陷位置，導致楊清祥於行經該路段時
    ，亦未意前方路況，於閃避系爭路段西側水泥護欄後，仍從
    坍陷路基未放置任何警示標誌北側翻落路面。查系爭路段因
    94年海棠颱風造成塌陷，上訴人應負責修復，為上訴人所不
    爭執，而94年海棠颱風係94年7 月間來襲，有被上訴人提出
    颱風資料足憑，上訴人迄94年10月31日發生本件事故，已歷
    3 個半月仍未修復，則上訴人管理之路段既留有坑洞未能及
    時修補，又因警示燈示不足及坍陷路基左側未擺放交通錐，
    足以影響行車之安全，已不具備通常應有之狀態及功能，即
    係公共設施管理之欠缺；而楊清祥未注意車前狀況，並隨時
    採取必要之安全措施，亦與有過失，應堪認定。
  3.雖上訴人辯稱在台9 線沿線每隔500 公尺左右均設有路基缺
    口、請小心駕駛之警告標誌，並於台1 線及台26線轉台9 線
    路口設置南迴公路多處路段單線雙向通車請減速慢行之警告
    標誌及LED 電子看板警告字幕，以加強提醒用路人行車應小
    心注意云云。然查，上訴人雖有於前開路段路口處設置警語
    提醒用路人行經該路段時應提高警覺，注意前方路況，有其
    提出照片附卷可按，然上訴人對於實際坍陷位置，仍具須依
    前揭規定設置依法擺設警告及防護措施之義務，該義務並未
    因其於路口處已設置警語而免除，故上訴人前開辯解，即無
    足採。
  (二)林清祥死亡與上訴人系爭路段管理欠缺是否有因果關係？
  1.系爭車輛翻落坍陷路面後，即起火然燒，楊清祥當場燒死在
    車內已如前述。而依屏東縣警察局枋寮分局所製作之火災調
    查報告書所示，起火處為系爭車輛右側前座腳踏板處，起火
    處周圍，未發現自燃性物質，顯示因自燃因素造成火災之可
    能性無，因人員侵入引燃促燃劑造成火災之可能性無，因機
    械磨損、車輛電源線路引燃、撞擊後引燃、因排氣孔餘溫引
    燃之可能性，均似可排除，然起火處周圍放有大量帳冊紙張
    等可燃物，於坍方處車輛掉落後，明火引燃紙張可燃物可能
    性最大等語，有該火災原因調查報告書在卷可稽。而證人李
    榮華證述：事故發生時，系爭車輛朝東，與路面平行，車身
    傾斜90度等語（原審卷第111 頁）；證人即調查報告製作人
    汪志蒼於原審證稱：本件事故起火點在前方乘客座左側，靠
    近起火處附近，現場留有尚未完全燒完的紙張，伊認為那是
    紙張的餘燼，伊再根據燃燒路徑及時間長久判斷，起火點應
    該是從紙張開始。本件火災的火勢不是像爆炸性的燃燒，且
    外觀沒有撞擊的痕跡，玻璃亦無震碎，伊無法研判火勢是哪
    一種，警察在第一現場時，有紀錄現場是先冒濃煙，然後才
    將玻璃打破，火勢才竄出等語（原審卷第143 至144 頁），
    參之死者被移出時係躺在右側乘客座以觀，本件火災發生應
    係楊清祥所駕駛系爭車輛翻落路面後，車輛成90度，楊清祥
    因系爭車輛與土堆撞擊，乃自駕駛座跌落乘客座，系爭車輛
    則因不明明火引燃乘客座椅腳踏板處之紙張悶燒後，引燃火
    勢，楊清祥因撞擊後昏迷，終至燒死在車廂內，則楊清祥死
    亡結果與上訴人過失行為間仍有相當因果關係存在，應堪認
    定。
  2.再上訴人系爭路段管理有欠缺致楊清祥所駕駛車輛翻落路面
    ，死者楊清祥亦與有過失，已據前述，本院審酌本件火災發
    生之原由，及楊清祥係因系爭車輛翻落路面後昏迷，致於車
    輛因故起火燃燒後無法逃生始生死亡結果等情，認上訴人就
    楊清祥死亡及系爭車輛之毀損應負30% 責任，楊清祥應負70
    % 責任。
  (三)被上訴人得請求上訴人賠償之金額為若干？
  1.按國家損害賠償，除依本法規定外，適用民法規定，國家賠
    償法第5 條定有明文。又不法侵害他人致死者，對於支出殯
    葬費之人，亦應負損害賠償責任；不法侵害他人致死者，被
    害人之父、母、子、女及配偶，雖非財產上之損害，亦得請
    求賠償相當之金額；不法毀損他人之物者，被害人得請求賠
    償其物因毀損所減少之價額，民法第192 條第1 項、第194
    條、第196 條定有明文。楊清祥因上訴人系爭路段管理欠缺
    而死亡，被上訴人所有系爭車輛亦因本件事故毀損無法使用
    ，有現場照片可憑，而楊清祥為被上訴人父親，被上訴人向
    上訴人請求已支出殯葬費用、精神慰撫金、車輛因毀損減少
    價值，自屬有據，茲將請求項目及金額審酌如下：
  (1)有關殯葬費用部分：
    按民事損害賠償事件有關殯葬，係指收殮及埋葬費用而言，
    其賠償範圍固應以實際支出之費用為準，惟仍應斟酌被害人
    當地之習俗、被害人之身分、地位、生前經濟狀況及實際上
    有無必要為準。查楊清祥國小肄業，生前為建築工地工人，
    被上訴人主張楊清祥死亡支出殯葬費用中除盒毛巾1,750 元
    、孝女電子琴7,000 元非屬必要費用應予剔除，其餘合計23
    萬3,250 元之各項目部分，本院斟酌楊清祥生前身分、地位
    、經濟狀況及當地之習俗等一切情狀，認尚屬必要；另楊清
    祥係送往火化場火化，有屏東縣枋寮鄉立火化場使用費繳款
    書可按，則火化後之骨灰以放置納骨堂，較屬適當。茲楊清
    祥生前居住枋山鄉，依屏東縣政府檢送之轄屬納骨堂名單，
    枋山鄉並未設立納骨堂，比照臨近鄉鎮較近者為枋寮鄉，依
    枋寮鄉收費標準縣內鄉鎮市外1 樓4 萬2,000 元，尚屬相當
    ，被上訴人主張另行興建墓地安排，自非必要，此部分之請
    求，不予准許，則被上訴人支出殯葬費用以27萬5,250 元（
    233,250 ＋42,000＝275,250） 計算，尚屬合理，上訴人辯
    稱原審准殯葬費用27萬5,250 元太高云云，並無可採。
  (2)有關精神慰撫金部分：
    按對於非財產上之損害應斟酌被害人之父、母、子、女及
      配偶之身分、地位及經濟狀況等關係定之；且此部分非財
      產上損害之慰藉金，固非如財產損失之有價額可以計算，
      ，但仍應以被害人之父、母、子、女及配偶精神上所受之
      苦痛為準據，亦即應審酌被害人連同被害人之父、母、子
      、女、配偶之地位、家況，所受痛苦之程度、與其家屬之
      關係，加害人、僱用人之地位，暨其他一切情事，俾資為
      審判之依據。
    查被上訴人為楊清祥之子，此為兩造所不爭，詎料上訴人
      之系爭路段管理欠缺，奪走被上訴人等長年以來相依為命
      之至愛親人，情何以堪，尤感椎心刺骨之痛。又被上訴人
      國中畢業，名下無不動產，有2 部汽車、楊清祥國小肄業
      ，名下2 部汽車，事故發生前為建築工地工人，有原審調
      閱之稅務電子閘門財產所得調件明細表（原審卷第79至90
      頁）附卷可憑，復為上訴人所不爭執，本院審酌上情，認
      被上訴人因楊清祥死亡受有精神上之損害以70萬元以資慰
      藉，尚屬相當。上訴人辯稱原審准精神慰撫金70萬元太高
      云云，亦無可採。
  (3)有關系爭車輛毀損部分：
    系爭車輛出廠年份為1992年6 月，於事故發生時價值為2 萬
    5,000 元，有屏東縣汽車商業同業公會96年8 月21日屏汽商
    泉字第96039 號函可憑，則被上訴人因系爭車輛毀損所受之
    損害為2 萬5,000 元。
  (4)綜上，被上訴人所受之損害為100萬0,250元。
  2.次按損害之發生或擴大，被害人與有過失者，法院得減輕賠
    償金額，或免除之，民法第217 條第1 項定有明文。茲本件
    損害之發生楊清祥與上訴人分別應負擔70% 及30% 之責任，
    因此上訴人對被上訴人所負之損害賠償金額應依比例減輕為
    30萬0,075 元。又給付無確定期限者，債務人於債權人得請
    求給付時，經其催告而未為給付，自受催告時起，負遲延責
    任。其經債權人起訴而送達訴狀，或依督促程序送達支付命
    令，或為其他相類之行為者，與催告有同一之效力，民法第
    299 條第2 項定有明文。本件被上訴人請求上訴人自聲請追
    加狀繕本送達翌日即95年10月27日起至清償日止，按週年利
    率5%計算之利息，即屬有據。
五、綜上所述，被上訴人依國家賠償法規定，請求上訴人給付30
    萬0,075 元及自聲請追加狀繕本送達翌日即95年10月27日起
    至清償日止，按週年利率5%計算之利息，為有理由，應予准
    許，原審就上開應准許部分為上訴人敗訴之判決，並無不合
    。上訴意旨指摘原判決此部分不當，求予廢棄改判，為無理
    由，應予駁回。
六、據上論結，本件上訴為無理由，依民事訴訟法第449 條第1
    項、第78條，判決如主文。
中    華    民    國    97    年    4     月    23    日
                            民事第五庭
                                審判長法官  蔡明宛
                                法      官  魏式璧
                                法      官  曾錦昌
以上正本證明與原本無異。
本件不得上訴。
中    華    民    國    97    年    4     月    23    日
                                書  記  官  梁美姿


司法院資訊處製作；財團法人民間司法改革基金會備份。
